【裁判字號】    88,易,1151
【裁判日期】    890127
【裁判案由】    違反著作權法
【裁判全文】
臺灣士林地方法院刑事判決                        八十八年度易字第一一五一號
    公  訴  人  臺灣士林地方法院檢察署檢察官
    被      告  甲○○
右列被告因違反著作權法案件，經檢察官提起公訴（八十七年度偵字第八一七一號）
及移送併案審理（八十八年度偵字第一七八四號），本院判決如左：
    主  文
甲○○連續擅自以出租之方法侵害他人之著作財產權，處有期徒刑肆月，如易科罰金
，以參佰元折算壹日。
    事  實
一、甲○○係臺北市○○區○○街三一號家寶影視社之負責人，經營錄影帶之出租業
    務，明知附表編號一之「殺手之王」、「亞李‧爸爸兩個大盜」、「情義之西西
    里島」、「碧海藍天」、「對不起多謝你」、「風中傳說之正義使者」等六捲錄
    影帶，附表編號二「濠江風雲」、「古惑仔情義篇之洪興十三妹」「愈快樂愈墮
    落」等三捲錄影帶，分別係德寶國際股份有限公司（下稱德寶公司）與乙○○○
    股份有限公司（下稱惠聯公司）享有視聽著作財產權之錄影帶，未經德寶公司與
    惠聯公司之授權同意，不得擅自出租予他人觀賞。甲○○竟於民國八十七年七月
    間，明知第三人丁○○並未取得上開錄影帶之所有權，而以每捲新台幣（下同）
    三百元之代價，向丁○○購買前開錄影帶，並自取得前揭錄影帶之日起，基於概
    括之犯意，未經德寶公司與惠聯公司之授權同意，以每捲四十元之價格，連續出
    租與家寶影視社之顧客觀賞，而侵害德寶公司與惠聯公司之著作財產權。嗣於八
    十七年八月十九日下午十六時許及八十八年一月二十一日下午十四時五十分許分
    別經警在上址查獲，並扣得附表之錄影帶九捲。
二、案經德寶公司訴請臺北市政府警察局北投分局報請臺灣士林地方法院檢察署檢察
    官偵查起訴及惠聯公司訴請臺北市政府警察局北投分局報請臺灣士林地方法院檢
    察署檢察官併案審理。
    理  由
一、訊據被告甲○○固不否認未與告訴人德寶公司及惠聯公司簽立授權契約，並於八
    十七年七月間，以每捲三百元之代價向丁○○購買右揭九捲錄影帶，且以每捲四
    十元之價格，連續出租與該店顧客觀賞之事實，惟矢口否認有違反著作權法之犯
    行，辯稱：伊雖未與德寶公司及惠聯公司簽立授權契約，然因丁○○賣給伊之錄
    影帶皆是有標示直側標之版權帶，而非盜版翻拷，故依著作權法第六十條第一項
    前段之規定，伊自有權利出租與他人，況且類似之案件，伊分別經無罪之諭知或
    不起訴處分，益證伊無違反著作權法云云。經查：
    （一）告訴人德寶公司及惠聯公司分別為扣案附表錄影帶九捲之著作財產權人，
          被告未經該二公司之授權，將上開扣案之錄影帶出租不特定顧客觀賞之事
          實，業經被告所不否認，並有德寶公司及惠聯公司之經濟部公司執照、臺
          北市政府營利事業登記證各一紙、行政院新聞局錄影節目審查合格證明書
          九紙、版權讓渡書二紙及扣案之錄影帶九捲等為證。而上開九捲錄影帶係
          被告以每捲三百元之價格向丁○○購買，業經被告坦承在卷，而附表編號
          一德寶公司擁有著作財產權之「殺手之王」等六捲錄影帶係元元影視社之
          丙○○贈與丁○○，附表編號二之「濠江風雲」等三捲錄影帶係台北市石
          牌之某家電影城給予丁○○，嗣由丁○○以每捲三百元賣予被告等情，並
          據證人丁○○及當時元元影視社負責人丙○○結證明確（本院八十八年十
          月二十五日、同年十一月十五日訊問筆錄），且錄影帶上均有黏貼直側標
          ，為合法之重製物，有各該扣案之錄影帶上之直側標足憑。
    （二）按著作權法第六十條第一項前段規定，合法著作重製物之所有人，得出租
          該重製物。此規定係沿襲修正前著作權法第二十八條第三項規定而來，此
          即所謂之「第一次銷售原則」。其立法意旨係在謀求「著作財產權」與「
          著作重製物所有權」之平衡，故依此條規定，合法著作重製物之「所有權
          人」方得享有出租權。經查附表編號一德寶公司擁有著作財產權之「殺手
          之王」等六捲錄影帶，係元元影視社之丙○○於八十七年間贈與丁○○，
          被告於八十七年七月間再向丁○○購買，另惠聯公司擁有著作財產權之附
          表編號二之「濠江風雲」等三捲錄影帶，亦為八十七年間由被告併向廖麟
          造購買，俱如前述，經查據告訴人德寶公司所提出該公司與元元影視社於
          八十七年間所簽訂之「永盛九八年國語錄影節目授權出租合約書」第八條
          所示，甲方（即德寶公司）依本約所授予之權利，僅供乙方（即元元影視
          社）於本約所指定之營業店址出租與第三人在家庭觀賞用，其『所有權』
          歸屬甲方所有，乙方不得公開播送、公開上映、互易、轉讓、販售、改作
          或以其他方法侵害甲方之權利」，是雙方即約定德寶公司對於上開正版合
          法之錄影帶重製物「保有所有權」，僅授權元元影視社於合約占有使用錄
          影帶期間得出租他人，是元元影視社或丙○○並無權將之轉讓第三人，且
          本件扣案之德寶公司擁有著作財產權之附表編號一「殺手之王」等六捲錄
          影帶，其直側標均標示有「本節目直側標僅借予被授權店出租使用，合約
          期滿將收回，嚴禁轉售、複製、互易，違反者賠償懲罰性違約金三十萬元
          整」，有告訴人德寶公司於八十七年十二月十四日提出陳報狀所附之直側
          標六份為證（八十七年度偵字第八一七一號偵查卷）再查本件扣案惠聯公
          司擁有著作財產權之附表編號二「濠江風雲」等三捲錄影帶，其直側標上
          亦載明「『所有權』係屬台灣嘉震影視有限公司（即惠聯公司著作財產權
          之轉讓人）所有，僅供總代理嘉震影視有限公司（以下簡稱嘉震公司）之
          加盟簽約店出租家庭觀賞之用，絕對禁止任何人以不正當手段占為己有，
          及未經授權擅自重製、出租、公開上映、公開播送．．．等不法行為，否
          則將依法提出告訴，追究到底」，業經本院勘驗明確，有本院八十九年一
          月十三日審判筆錄附卷可稽，是被告均得由上開錄影帶上之直側標上明確
          知悉附表之錄影帶之所有權人係何人，且可確知非屬讓與該錄影帶之第三
          人丁○○。又按民法所規定動產所有權之善意取得者，係指動產之受讓人
          因善意受讓該經無權處分之動產之占有者，縱讓與人無移轉所有權之權利
          ，受讓人仍取得其所有權，民法第八百零一條、第九百四十八條定有明文
          。是被告向丁○○購買前開錄影帶時，既能由上開錄影帶直側標所示，已
          知錄影帶僅提供錄影帶商之簽約加盟店出租使用，丁○○並非所有權人，
          不得將錄影帶轉售、複製、互易，且被告自承從事錄影帶出租業務達八年
          以上（本院八十八年十月二十五日訊問筆錄），熟知錄影帶合法授權出租
          之程序，焉有隨意向無著作財產權之外務員丁○○，以區區三百元即買斷
          前開各捲錄影帶之版權，而供出租營利之理？被告顯非善意之第三人，自
          無主張善意取得前開錄影帶所有權之餘地，是自無援引著作權法第六十條
          規定，主張係合法著作物之「所有權人」而得出租錄影帶供人觀覽。
    （三）至證人丁○○、丙○○雖證述：上開錄影帶皆為元元影視社出錢購買之正
          版母帶，因而其等自得任意處分云云（本院八十八年十月二十五日、十一
          月十五日訊問筆錄），惟伊等所述毫無根據，且與右揭德寶公司與元元影
          視社於八十七年間所簽訂內容及錄影帶內之直側標標示相悖，是渠等之證
          詞係偏頗被告之詞，既無所據，顯無可採。又被告雖提出多件著作財產人
          與出租業者間之裁判書類，而證明其行為係為適法，惟前開書類之犯罪事
          實、情節態樣不一，自難與本件相比擬。再被告提出伊本身與其他告訴人
          關於類似之案件，而經檢察官為不起訴處分之處分書，經查該等不起訴處
          分書皆係八十七年十二月間所製作，有被告提出之八十七年度偵字第九六
          八九號、九六九一號不起訴處分書附卷足憑，惟被告之出租行為係於八十
          七年七月間，顯係皆於上開處分書製作前，是被告辯稱因信賴法院裁判為
          由，而為上開不法出租之行為，顯係卸責之詞，不足採信。且被告既業經
          移送檢察官偵辦，於尚未經檢察官處分之前，即復再度出租附表錄影帶，
          顯有不確定故意。
    綜上所述，本件被告既未與德寶公司與惠聯公司簽訂授權契約，亦未取得上開錄
    影帶之所有權，是被告自無權依著作權法第六十條第一項前段之規定，出租右開
    錄影帶，而被告卻自八十七年七月起，將上開錄影帶九捲連續出租與該店不特定
    之顧客觀賞，顯係以出租之方法，侵害告訴人等之著作財產權，本件被告犯罪事
    證明確，其犯行堪以認定，應依法論科。
二、核被告所為，係犯著作權法第九十二條之擅自以出租之方法侵害他人之著作財產
    權罪，被告雖係以出租錄影帶為業，但其非專以出租侵害他人著作財產權之錄影
    帶為其生活之事業，是尚難論以常業犯，併此敘明。被告先後多次犯行，時間緊
    接，所犯構成要件之罪名相同，顯係基於概括犯意而為，應依連續犯規定論以一
    罪，並依法加重其刑。又惠聯公司告訴被告出租附表編號二錄影帶之犯行部分，
    與本件起訴之犯行有連續之關係，屬裁判上一罪，已如前述，該部分自為起訴效
    力所及，公訴人移請併案審理，基於審判不可分之原則，本院自應併予審理。爰
    審酌被告犯罪之動機、目的、手段、品行、智識程度、出租錄影帶之數量及犯罪
    後之態度等一切情狀，量處如主文所示之刑，並諭知易科罰金之折算標準。末按
    適用刑法第三十八條第一項第二款、第三項為沒收時，就該他人合法所有之著作
    物，即令供被告所用，仍須屬被告所有為限，方得沒收之，本件扣案之錄影帶非
    屬被告所有，已如前述，自不得予以沒收，併予敘明。
三、據上論斷，應依刑事訴訟法第二百九十九條第一項前段、著作權法第九十二條、
    刑法第十一條前段、第五十六條、第四十一條、罰金罰鍰提高標準條例第二條，
    判決如主文。
本案經檢察官李學玨到庭執行職務。
中      華      民      國      八十九    年      一    月    二十七    日
                                臺灣士林地方法院刑事第四庭
                                        法  官  杜  惠  錦
右正本證明與原本無異。
如不服本判決，應於判決送達後十日內，向本院提出上訴狀。
                                        書記官  劉  育  妃
中      華      民      國      八十九    年     一     月    二十八    日
附表：
一、「殺手之王」、「亞李‧爸爸兩個大盜」、「情義之西西里島」、「碧海藍天」
    、「對不起多謝你」、「風中傳說之正義使者」等六捲錄影帶。
二、「濠江風雲」、「古惑仔情義篇之洪興十三妹」「愈快樂愈墮落」等三捲錄影帶
    。
附錄本案論罪科刑法條全文
著作權法第九十二條：
擅自以公開口述、公開播送、公開上映、公開演出、公開展示、改作、出租或其他方
法侵害他人之著作財產權者，處三年以下有期徒刑，得併科新台幣十五萬元以下罰金
。


司法院資訊處製作；財團法人民間司法改革基金會備份。
